臺灣高等法院民事判決　　　　　　　　　100年度消上字第2號
上　訴　人　鍾淑文
訴訟代理人　劉志賢律師
被　上訴人　家福股份有限公司臺北汐止分公司
法定代理人　李守繐
訴訟代理人　陳世英律師
複　代理人　林矜婷律師
被　上訴人　林旭華
訴訟代理人　郭惠吉律師
上列當事人間請求侵權行為損害賠償事件，上訴人對於中華民國
99年12月3 日臺灣士林地方法院98年度消字第1 號第一審判決提
起上訴，並為訴之擴張、追加，本院於100 年6 月29日言詞辯論
終結，判決如下：
    主      文
上訴及追加之訴，均駁回。
第二審及追加之訴訴訟費用，均由上訴人負擔。
    事實及理由
壹、程序部分：
一、被上訴人家福股份有限公司臺北汐止分公司（下稱家福公司
    ）之法定代理人原為洪美靈，嗣於本院訴訟程序進行中變更
    為李守繐，有股份有限公司變更登記表在卷可稽（本院卷(一)
    第72頁），於民國（下同）100 年3 月23日具狀聲明承受訴
    訟，程序合法，應予准許。
二、按在第二審為訴之變更或追加，非經他造同意不得為之。但
    請求之基礎事實同一者、擴張或減縮應受判決事項之聲明者
    ，不在此限，民事訴訟法第446 條第1 項準用第255 條第1
    項第2 款、第3 款定有明文。
  (一)上訴人於原審起訴請求(1)被上訴人家福公司、林旭華應連帶
    給付新台幣（下同）3,500,000 元，及自刑事附帶民事起訴
    狀繕本送達翌日起至清償日止，按年息5%計算之利息，(2)被
    上訴人家福公司應給付上訴人1,750,000 元，及自刑事附帶
    民事起訴狀繕本送達翌日起至清償日止，按年息5%計算之利
    息。嗣上訴本院，就上開(1)之請求，擴張聲明為被上訴人家
    福公司、林旭華應連帶給付4,786,422 元整，其中3,500,00
    0 元自刑事附帶民事起訴狀繕本送達翌日起至清償日止，按
    年息5%加計利息，其餘1,286,422 元，自100 年3 月31日起
    至清償日止，按年息5%加計利息（本院卷(一)第86頁）。核與
    前開規定相符，應予准許。
  (二)上訴人於原審主張被上訴人林旭華未維護、督促被上訴人家
    福公司賣場外之收、卸貨物暫停區（下稱系爭卸貨區○○○
    區段鐵鍊確實上鎖，並懸掛警示標誌、管制消費者進入該區
    域停放車輛，致伊於96年7 月28日於賣場消費離開後，再返
    回拿取遺落物品，得自系爭卸貨區○○區段騎機車進入，嗣
    騎乘機車由第二區段離去時，遭該區段鐵鍊勾勒脖頸受有傷
    害，依據民法第184 條第1 項前段、第188 條第1 項請求被
    上訴人公司及林旭華連帶負損害賠償責任。嗣上訴本院，追
    加主張因伊遭被上訴人家福公司設置、管理之系爭卸貨區鐵
    鍊繞頸受傷，依民法第191 條規定請求被上訴人家福公司負
    損害賠償責任（本院卷(一)第17至18頁）。核屬基於同一基礎
    事實為請求，與首揭規定相符，應予准許，合先敘明。
貳、實體部分：
一、上訴人起訴主張：
  (一)被上訴人林旭華為被上訴人家福公司之安全課課長，負責維
    護賣場管理及消費安全相關事務，其原應注意每日下午3 時
    後，須督促賣場警衛確實將系爭卸貨區○區段之鐵鍊上鎖，
    並懸掛警示標誌，且須不定時派遣並督導警衛巡視，並管制
    消費者進入該區域內停放車輛，以維安全。詎被上訴人林旭
    華於96年7 月28日疏未注意監督，任由系爭卸貨區○○區段
    未將鐵鍊上鎖及懸掛警示標誌，亦未管制消費者進入停車，
    致上訴人當日在賣場消費離開後，再次返回拿取遺落物品時
    ，得以自第一區段騎機車進入，嗣於同日下午9 時20分許騎
    乘機車由第二區段離去時，因天色昏暗，照明設備欠缺，遭
    該區段鐵鍊勾勒脖頸，人車倒地，因而受有右頸及下顎挫傷
    、腦震盪、腦出血及第4 、5 、6 頸椎椎間盤突出並頸神經
    壓迫等傷害，並導致上訴人持續記憶減退、注意力不足，嗣
    於98年7 月1 日經醫師診斷終身僅能從事輕便工作，於98年
    8 月20日經診斷右側肩、肘、腕及手之肌力受有損傷，而受
    有下列損害：
    1.醫療費用支出：至98年8 月31日止，支付醫療費用37,021
      元，另醫師建議上訴人應實施頸椎椎間盤切除及前融合手
      術（下稱系爭手術），預計支出醫療費用約100 萬元。
    2.工作收入損失：上訴人就診請假計31日，而上訴人每月薪
      資45,000元，工作損失為46,500元。將來若實施系爭手術
      ，術後恢復期間長達1 至3 個月，以3 個月計，工作損失
      為135,500 元。若無法請假，被迫離職，則受有退休年資
      495,000 元之損害。
    3.勞動能力減少之損害：上訴人因本件傷害自98年7 月1 日
      起僅能從事輕便工作，勞動能力減損50% ，以65歲計算退
      休年齡，上訴人尚可工作約29年，每月損失薪資45,000元
      ，受有勞動能力減損之損害為7,830,000 元，再依霍夫曼
      計算法扣除中間利息，被上訴人應賠償上訴人4,919,711
      元。
    4.精神慰撫金部分：上訴人於本件事故發生時為34歲，仍未
      婚，因本件事故而受有身體及精神上痛苦，無法以言語形
      容，因此請求3,000,000 元之精神慰撫金。
    5.另依消費者保護法第51條，被上訴人家福公司應賠償前開
      損害額0.5 倍之懲罰性賠償金4,816,866元。
  (二)爰依民法第184 條第1 項前段、第188 條第1 項、第193 條
    第1 項及第195 條第1 項、消費者保護法第51條規定，就上
    開損害先為一部分請求（其餘保留），求為判決：
    1.被上訴人家福公司及林旭華應連帶給付上訴人3,500,000
      元，及自刑事附帶民事起訴狀繕本送達翌日起至清償日止
      ，按年息5%計算之利息。
    2.被上訴人家福公司應給付上訴人1,750,000 元，及自刑事
      附帶民事起訴狀繕本送達翌日起至清償日止，按年息5%計
      算之利息。
    3.願供擔保請准宣告假執行。
二、被上訴人則以：
  (一)被上訴人林旭華部分：伊雖為被上訴人家福公司安全課長，
    但安全部門尚有助理2 人、警衛長1 人及警衛10幾名。安全
    部門幹部固負有督導警衛之責，惟伊上、下班時間是從上午
    7 時至下午7 時，其他時間則由助理及警衛長按值班表輪班
    ，負責督導警衛。上訴人發生事故之時間為96年7 月28日下
    午9 時20分，伊已下班，對事故之發生無過失，不負賠償之
    責。伊於刑事案件審理中，係為避免訟累而認罪，並非同意
    賠償。且上訴人除頸部擦傷之外，其餘症狀應與本件事故無
    涉，上訴人就求償之金額亦未提出證據證明。另上訴人在被
    上訴人家福公司所在大樓上班已逾10年，機車均停放於系爭
    卸貨區旁之保魁停車場，當天亦以購物發票在寶魁停車場辦
    理退費手續，足認上訴人明知機車應停放在寶魁停車場，其
    為求方便，將機車停放在系爭卸貨區而發生事故，應認上訴
    人對於損害發生或擴大與有過失等語，資為抗辯。
  (二)被上訴人家福公司部分：被上訴人家福公司在系爭卸貨區設
    置鐵桿及鐵鍊，並未違反法令。且系爭卸貨區有路燈及大型
    指示燈箱照明，夜間照明亮度足夠，一般人皆可注意鐵鍊之
    存在。又系爭卸貨區，非供消費者停放車輛使用，上訴人明
    知系爭卸貨區並非提供消費者使用，於購物離開後，返回拿
    取貨物，為節省停車費而進入，嗣發生鐵鍊勒頸事故，乃騎
    乘機車未盡其注意車前狀況而自陷風險所造成。另上訴人主
    張之傷害，除原法院檢察署檢察官97年度偵字第8035號起訴
    書所認定者外，其餘均與本件無涉。且上訴人對損害之發生
    或擴大，亦與有過失等語，資為抗辯。
三、原審為上訴人敗訴之判決，上訴人提起上訴，上訴聲明為：
    (一)原判決廢棄。(二)被上訴人家福公司、林旭華應連帶給付4,
    786,422 元整，其中3,500,000 元自刑事附帶民事起訴狀繕
    本送達翌日起至清償日止，按年息5%加計利息，其餘1,286,
    422 元，自100 年3 月31日起至清償日止，按年息5%加計利
    息。(三)請求被上訴人家福公司給付1,750,000 元整，並自刑
    事附帶民事起訴狀繕本送達翌日起，至清償日止，按年息5%
    加計利息。(四)第二、三項聲明，上訴人願供擔保，請准宣告
    假執行。被上訴人家福公司答辯聲明：(一)上訴駁回。(二)如受
    不利判決，被上訴人家福公司願供現金或等面額之國泰世華
    銀行營業部無記名可轉讓定期存單為擔保，請准宣告免為假
    執行。被上訴人林旭華答辯聲明：(一)上訴及假執行之聲請均
    駁回。(二)如受不利之判決，請准宣告供擔保後，得免為假執
    行。
四、本件不爭執事項：
  (一)被上訴人林旭華為被上訴人家福公司安全課課長，督導警衛
    巡視、維護安全為其職務範圍。
  (二)系爭卸貨區於96年7 月28日下午9 時20分許，其第一區段鐵
    鍊掉落地面，並未上鎖。
  (三)上訴人於96年7 月28日，騎機車由未繫鐵鍊上鎖之第一區段
    進入系爭卸貨區，嗣於同日下午9 時20分許再騎機車自第二
    區段離去時，遭鐵鍊勾勒脖頸而人車倒地，致頸部受傷之事
    實。
五、按因故意或過失不法侵害他人之權利者，負損害賠償責任，
    民法第184 條第1 項前段定有明文。因不作為須負侵權行為
    責任者，應以法律上或契約上有作為義務為前提。按損害賠
    償之債之成立，其損害之發生與有責原因事實間，所謂之相
    當因果關係，係指依經驗法則，綜合行為當時所存在之一切
    事實，為客觀之事後審查，在一般情形上，有此環境、有此
    行為之同一條件，足以發生同一之結果者，該條件即為發生
    結果之相當條件，其行為與結果為有相當之因果關係。反之
    ，若在一般情形上，有此同一條件存在，依客觀之審查，不
    必皆發生此結果，該條件與結果尚非相當，而僅屬偶發之事
    實，其行為與結果間即難認為有相當因果關係（最高法院96
    年台上字第2032號裁判意旨參照）。
  (一)查系爭卸貨區係作為被上訴人公司日間收、卸貨物暫停區，
    僅供送貨貨車停放，其他員工、駐場人員車輛禁止停放，且
    系爭卸貨區之警衛作業時間為每星期二至六上午6 時至下午
    3 時，如有購物顧客車輛，警衛可告知停放隔壁寶魁停車場
    （可依消費發票換取停車折價券），有家樂福汐止店外車場
    警衛工作守則在卷可稽（原審卷第577 頁）。系爭卸貨區係
    呈三角形區塊，一面緊鄰路邊，並設有4 支鐵桿繫有鐵鍊3
    段即3 個區段，西側分隔島旁即為收費之寶魁停車場，有臺
    北縣政府警察局汐止分局於96年8 月13日現場勘查報告及現
    場示意圖（即附圖）、現場照片可稽（原審卷第573 頁、原
    法院檢察署96年偵字第13354 號卷第8 至9 、25至28頁、96
    年度他字第2646號卷第26至29頁）。
  (二)次查，上訴人於96年7 月28日，騎機車由系爭卸貨區未繫鐵
    鍊上鎖之第一區段進入系爭卸貨區，嗣於同日下午9 時20分
    許再騎機車自第二區段離去時，亦即上訴人非循進入動線離
    去，遭鐵鍊勾勒脖頸而人車倒地，致頸部受傷，有被上訴人
    家福公司安全日誌、被上訴人受傷照片、現場照片、上訴人
    提出之現場動線示意圖（如附圖所示虛線部分）在卷可稽（
    原審卷第184 、591 至603 、573 頁），兩造不爭執。上訴
    人並稱伊在家樂福賣場之大樓上班13年，上班時係將機車停
    在員工停車場，於96年7 月28日在賣場消費購物，因遺落物
    品，與其胞姐鍾淑華各自騎乘機車返回賣場拿取，由系爭卸
    貨區未繫圍鐵鍊上鎖之區段進入，其胞姐亦進入系爭卸貨區
    並由同一未上鐵鍊區段騎出，並未受傷等語（本院卷(二)第14
    7 頁反面、原審卷第559 頁反面、原法院檢察署96年偵字第
    13354 號卷第6 頁）。
  (三)且查：
    1.被上訴人家福公司經營之賣場設有收費停車場，消費者可
      憑消費發票換取停車折價券。上訴人於96年7 月28日亦持
      消費發票將機車停放於收費停車場，有上訴人當日之消費
      發票在卷可稽（原審卷第192 頁）。且上訴人於該賣場之
      大樓工作達13年，係將機車停放於員工停車場。
    2.被上訴人家福公司於收費停車場外，另設系爭卸貨區，專
      供卸貨之車輛停放，於卸貨區與收費停車場相鄰之側，設
      有低矮水泥分隔島植有草坪，另一側種植矮樹叢分隔島，
      與道路相鄰之邊，設有及肩鐵柱4 枝，鐵柱間以鐵鍊相連
      ，以防止非卸貨車輛進入。依上開系爭卸貨區設置之情形
      ，及賣場平常即有消費者專用停車場之使用狀況，縱該鐵
      鍊未漆有明亮顏色或掛警示標誌，一般人施以平常注意仍
      可察覺系爭卸貨區設有鐵柱及鐵鍊，且非供消費者停放車
      輛。不能認系爭卸貨區設置鐵鍊以區○○路與卸貨作業區
      域係有缺失。
  (四)再查：
    1.被上訴人林旭華為被上訴人家福公司安全課課長，督導警
      衛巡視、維護安全為其職務範圍，兩造不爭執。依被上訴
      人公司所訂定之安全經理常置職責，確保停車場及店四周
      環境的交通順暢為安全經理之職責（原法院檢察署96年度
      偵字第13354 號卷第35至36頁），另依被上訴人家福公司
      訂定之家樂福汐止店外車場警衛工作守則第4 條第7 款，
      車場警衛於勤務結束應將哨棚、鐵鍊鎖好、確認電源已關
      閉（原審卷第577 頁）。由上可知，依被上訴人林旭華與
      被上訴人家福公司間之勞動契約約定，被上訴人林旭華應
      督導警衛將系爭卸貨區之鐵鍊鎖上，並定期派遣人員巡邏
      。
    2.因系爭卸貨區係設置作為卸貨貨車停放，是系爭卸貨區○
      ○路一面上鎖鐵鍊之目的在維護系爭卸貨區專作卸貨之區
      域，防止其他車輛進入停放，並非供消費者或一般民眾使
      用之區域。
    3.系爭卸貨區○○區段未鎖上鐵鍊，第二區段○○○區段鎖
      上鐵鍊，在此情形，上訴人騎車得自第一區段進入，亦可
      能由同一區段離去。亦即，在相同之情形下，第一區段未
      鎖上鐵鍊，並非任何人均會由第二區段離開。此由上訴人
      之胞姐同與上訴人騎車進入系爭卸貨區，離去時並未遭受
      鐵鍊阻擋而受傷即明。是依客觀之審查，在同一條件情形
      下，進入系爭卸貨區不必皆發生被鐵鍊擋住而受傷之結果
      。是不能認系爭卸貨區○○區段未鎖上鐵鍊與上訴人身體
      受傷之損害間，具有相當因果關係。
  (五)綜上，系爭卸貨區○○區段未鎖上鐵鍊與上訴人身體受傷之
    損害間，不具有相當因果關係。上訴人主張被上訴人林旭華
    就系爭卸貨區之鐵鍊設置、未懸掛警示標誌管制消費者進入
    停放車輛、未切實將鐵鍊圍繫上鎖，致伊受損害，應負侵權
    行為損害賠償責任，為無理由。
六、按受僱人因執行職務，不法侵害他人之權利者，由僱用人與
    行為人連帶負損害賠償責任，民法第188 條第1 項前段定有
    明文。被上訴人林旭華固為被上訴人家福公司之受僱人。惟
    查，被上訴人林旭華對上訴人無須負侵權行為損害賠償責任
    ，詳前理由五所述。是以，被上訴人家福公司無須因僱用人
    地位而負連帶侵權行為賠償責任。上訴人主張依民法第188
    條第1 項規定，請求被上訴人家福公司應與被上訴人林旭華
    連帶負賠償責任，為無理由。
七、按土地上之建築物或其他工作物所致他人權利之損害，由工
    作物之所有人負賠償責任。但其對於設置或保管並無欠缺，
    或損害非因設置或保管有欠缺，或於防止損害之發生，已盡
    相當之注意者，不在此限，民法第191 條定有明文。是以損
    害之發生，必與工作物之設置或保管有欠缺之間，具有相當
    因果關係為要件。因系爭卸貨區設置鐵鍊及其左側區段未鎖
    上鐵鍊與上訴人身體受傷之損害間，不具有相當因果關係，
    業經認定詳前理由五所述。上訴人主張依據民法第191 條規
    定，請求被上訴人家福公司負賠償責任，亦無理由。
八、按消費者保護法所稱消費者，指以消費為目的而為交易、使
    用商品或接受服務者。從事設計、生產、製造商品或提供服
    務之企業經營者，於提供商品流通進入市場，或提供服務時
    ，應確保該商品或服務，符合當時科技或專業水準可合理期
    待之安全性。商品或服務具有危害消費者生命、身體、健康
    、財產之可能者，應於明顯處為警告標示及緊急處理危險之
    方法。依本法所提之訴訟，因企業經營者之故意所致之損害
    ，消費者得請求損害額3 倍以下之懲罰性賠償金；但因過失
    所致之損害，得請求損害額1 倍以下之懲罰性賠償金，消費
    者保護法第2 條第1 款、第7 條第1 項、第2 項、第51條定
    有明文。
  (一)查系爭卸貨區係設置作為被上訴人家福公司卸貨之貨車停放
    ，不開放給消費者停放，非屬於企業經營者提供消費者服務
    之內容。且依上訴人於96年7 月28日係以消費發票將機車停
    放於收費停車場，及上訴人於賣場大樓工作13年之久，平日
    均將機車停放於員工停車場，而非系爭卸貨區，可認上訴人
    應知悉系爭卸貨區非開放予消費者或一般民眾使用。是以，
    上訴人於96年7 月28日於系爭卸貨區停放機車，不能認係以
    消費為目的而為交易、使用商品或接受服務。本件無消費者
    保護法之適用。
  (二)綜上，上訴人主張依據消費者保護法第51條規定，請求被上
    訴人公司賠償其損害額0.5 倍之懲罰性賠償金，為無理由。
九、末查：
  (一)按刑事訴訟法第504 條所謂，應以刑事判決所認定之事實為
    據者，係指附帶民事訴訟之判決而言，如附帶民事訴訟經送
    於民事庭後，即為獨立民事訴訟，其裁判不受刑事判決認定
    事實之拘束（最高法院48年台上字第713 號判例意旨參照）
    。被上訴人林旭華固因業務上之過失傷害人，經原法院97年
    度交易字第340 號判處有期徒刑4 月，如易科罰金，以1,00
    0 元折算1 日，緩刑2 年。有刑事判決在卷可稽（原審卷第
    7 至10頁）。惟上訴人所提刑事附帶民事訴訟經裁定移送於
    民事庭，即為獨立民事訴訟，本件裁判不受上開刑事判決認
    定事實之拘束。
  (二)關於上訴人就頸椎、腰椎所為醫療，經本院囑託行政院國軍
    退除役官兵輔導委員會臺北榮民總醫院（下稱臺北榮總）為
    鑑定，鑑定結果略以：「1.依據上訴人於國泰醫院96 年8月
    29日電腦斷層報告描述，無法確定是否有出血現象，其病歷
    紀錄未提及頭部是否有外傷，無法確認腦震盪之診斷。2.依
    國泰醫院96年10月27日Ｘ光檢查報告、11月19日ＭＲＩ磁振
    造影檢查報告、11月20日病歷記載、99年3 月10日診斷證明
    書等資料，顯示上訴人有頸椎椎間盤（第四、五、六節）突
    出併頸神經壓迫之情形。上訴人頸椎椎間盤突出併神經壓迫
    之情形，無法由病歷資料斷定其發生原因。3.依據腰部電腦
    斷層檢查報告及病歷紀錄，上訴人腰部手術目的在於解除腰
    部神經壓迫，其依據應為97年5 月23日腰部電腦斷層檢查報
    告與99年1 月19日腰部磁振攝影檢查。第四、五節腰椎與第
    五腰椎、第一薦椎椎間盤突出之原因無法斷定。由病歷無法
    確認上訴人當時是否患有垂足症。4.96年8 月22日國泰醫院
    診斷證明書記載腦震盪，無法由病歷紀錄確認「腦震盪」之
    診斷。5.依病歷資料無法確認「腦出血」診斷。依據病歷記
    載，「肩部挫傷」主要位於右肩附近，包括斜方肌與菱形肌
    部位，導致右上肢疼痛與運動障礙。……9.97年5 月23日國
    泰醫院診斷證明書記載頸椎第五、六節椎間盤突出，與96年
    7 月28日事故相隔數月，無法確認是否有因果關係。」，有
    該院100 年5 月25日北總神字第1000012313號函併附國泰醫
    院病歷紀錄、電腦斷層、Ｘ光、ＭＲＩ磁振造影檢查報告、
    診斷證明書、手術紀錄、病理檢查報告等資料（本院卷(二)第
    23至85頁）。另依上訴人於92年1 月1 日至96年7 月28日之
    門診就醫紀錄及自96年7 月28日本件事故發生後至99年8 月
    13日就醫紀錄（本院卷(二)第18至21、100 至103 頁），顯示
    96年7 月28日事故發生後，上訴人常至國泰醫院、臺大醫院
    、馬偕醫院就醫。惟查，系爭卸貨區鐵鍊之設置及左側區段
    未鎖上鐵鍊與上訴人身體受傷之損害間，不具有相當因果關
    係，上開就醫紀錄及診斷不能為有利於上訴人之認定。
十、綜上所述，上訴人主張本於民法第184 條第1 項前段、第18
    8 條第1 項、第191 條、第193 條第1 項、第195 條第1 項
    及消費者保護法第51條規定，請求被上訴人公司及林旭華應
    連帶給付4,786,422 元本息，請求被上訴人公司給付1,750,
    000 元本息，為無理由，不應准許。原審為上訴人敗訴之判
    決，及駁回其假執行之聲請，並無不合。上訴意旨指摘原判
    決不當，求予廢棄改判，為無理由，應予駁回。
十一、本件事證已臻明確，兩造其餘攻擊防禦方法及未經援用之
      舉證，經審酌核與本件判決結果不生影響，不再逐一論述
      ，附此敘明。
十二、據上論結，本件上訴及追加之訴均無理由，依民事訴訟法
      第449 條第1 項、第78條，判決如主文。
中    華    民    國    100   年    7     月    13    日
                    民事第二庭
                        審判長法  官  吳謙仁
                              法  官  蘇瑞華
                              法  官  李瓊蔭
正本係照原本作成。
如不服本判決，應於收受送達後20日內向本院提出上訴書狀，其
未表明上訴理由者，應於提出上訴後20日內向本院補提理由書狀
（均須按他造當事人之人數附繕本）上訴時應提出委任律師或具
有律師資格之人之委任狀；委任有律師資格者，另應附具律師資
格證書及釋明委任人與受任人有民事訴訟法第466條之1第1項但
書或第2項（詳附註）所定關係之釋明文書影本。如委任律師提
起上訴者，應一併繳納上訴審裁判費。
中    華    民    國   100    年    7     月    14    日
                              書記官  王才生
附註：
民事訴訟法第466條之1（第1項、第2項）：
對於第二審判決上訴，上訴人應委任律師為訴訟代理人。但上訴
人或其他法定代理人具有律師資格者，不在此限。
上訴人之配偶、三親等內之血親、二親等內之姻親，或上訴人為
法人、中央或地方機關時，其所屬專任人員具有律師資格並經法
院認為適當者，亦得為第三審訴訟代理人。